【裁判字號】    91,交上訴,153
【裁判日期】    920103
【裁判案由】    過失致死等
【裁判全文】
臺灣高等法院刑事判決                          九十一年度交上訴字第一五三號
    上  訴  人  臺灣桃園地方法院檢察署檢察官
    被      告  丁○○  男三十.
    選任辯護人  郭登富  律師
                張秀瑜  律師
右上訴人因被告過失致死等案件，不服臺灣桃園地方法院九十年度交訴字第一八五號
，中華民國九十一年五月二十二日第一審判決（起訴案號：臺灣桃園地方法院檢察署
九十年度偵字第一二五八三號），提起上訴，本院判決如左：
    主  文
上訴駁回。
    理  由
一、公訴意旨略以：被告丁○○係大榮汽車貨運股份有限公司（下稱大榮貨運公司）
    之大貨車司機，為從事駕駛業務之人，於民國九十年七月十八日零時五十分許，
    駕駛車牌ＨＵ─二二○號營業大貨車拖曳車牌ＮＩ─四七號子車（下稱全聯結車
    ），欲由桃園縣蘆竹鄉○○路○段三號之大榮貨運公司駛出左轉彎往桃園方向（
    應為竹圍方向）行駛時，原應注意並能注意駕駛汽車行至無號誌之交岔路口時，
    支線道車應暫停讓幹道車先行，竟疏未注意，在上開路段搶先左轉，適有告訴人
    己○○（另行審理）駕駛車牌ＧＣ─二四六號營業用大貨車搭載被害人張永順未
    減速慢行駛至並遭撞擊，被害人張永順因而胸背部遭夾擠當場死亡，告訴人己○○則受有腳部折斷之傷害，因認被告丁○○涉有刑法第二百七十六條第二項之業
    務過失致死罪嫌及同法第二百八十四條之業務過失傷害罪嫌云云。
二、按犯罪事實應依證據認定之，無證據不得推定其犯罪事實，刑事訴訟法第一百五
    十四條定有明文。又認定不利於被告之事實，須依積極證據，苟積極證據不足為
    不利於被告事實之認定時，即應為有利於被告之認定，更不必有何有利之證據；
    且刑事訴訟法上所謂認定犯罪事實之積極證據，係指適合於被告犯罪事實之認定
    之積極證據而言，雖不以直接證據為限，間接證據亦包括在內，然而無論直接或
    間接證據，其為訴訟上之證明，須於通常一般之人均不致有所懷疑，而得確信其
    為真實之程度者，始得據為有罪之認定，倘其證明尚未達到此一程度，而有合理
    之懷疑存在時，自不能以推測或擬制之方法，以為有罪裁判之基礎，最高法院三
    十年度上字第八一六號、二十九年度上字第三一○五號、四十年度台上字第八六
    號、七十六年度台上字第四九八六號判例可資參照。又刑法上之過失，其過失行
    為與結果間，在客觀上有相當因果關係始得成立。所謂相當因果關係，係指依經
    驗法則，綜合行為當時所存在之一切事實，為客觀之事後審查，認為在一般情形
    下，有此環境，有此行為之同一條件，均可發生同一之結果者，則該條件即為發
    生結果之相當條件，行為與結果即有相當之因果關係。反之若在一般情形下，有
    此同一條件存在，而依客觀之審查，認為不必皆發生此結果者，則該條件與結果
    並不相當，不過為偶然之事實而已，其行為與結果間即無相當因果關係。此最高
    法院七十六年台上字第一九二號判例可資參照。
二、訊之被告丁○○固坦承於右揭時、地駕駛上開全聯結車，遭己○○所駕駛車牌Ｇ
    Ｃ─二四六號營業用大貨車撞擊，致生搭乘己○○大貨車之張永順死亡之事實，
    惟堅決否認其有業務過失致死之犯行，辯稱：伊從大榮公司出來欲左轉往竹圍方
    向行駛，出來時有打方向燈並有注意左方有無來車，當時確定左方並無來車才緩
    慢行駛，雖然肇事地點路有些彎曲，但己○○應該在一百公尺前就可以看到伊，
    因為轉彎的地方距離伊公司出口約有二、三百公尺，依己○○之煞車痕六十九點
    五五公尺，可知他在八十公尺前就應該已經發現伊正在穿越道路，這就表示他尚
    在現場一百一十公尺前伊就已經開始穿越道路，伊根本無法預見他會超速行駛，
    他的時速至少在八十公里以上等語。經查：
  (一)本件被告衍甫係大榮貨運公司之大貨車司機，為從事駕駛業務之人，確於九十年
    七月十八日零時五十分許，駕駛車牌ＨＵ─二二○號營業大貨車拖曳車牌ＮＩ─
    四七號之全聯結車，由桃園縣蘆竹鄉○○路○段三號之大榮貨運公司駛出進入該
    南崁路左轉彎往竹圍方向行駛時，遭告訴人己○○所駕駛沿南崁路由竹圍往南崁
    方向行駛於內側車道，並附載張永順、甲○○之車牌ＧＣ─二四六號營業用大貨
    車，在該內側車道接近道路中央安全島處，撞擊全聯結車中間聯結部位，該ＧＣ
    ─二四六號營業用大貨車將全聯結車之子母車撞開後，失控侵入對向車道碰撞由
    南崁往竹圍方向沿南崁路外側車道由庚○○駕駛之車牌ＤＺ─三一三五號自用小
    客車左前方，告訴人己○○因而受有腳部折斷之傷害，被害人張永順之胸、背部
    則遭夾擠送醫不治死亡，此為被告丁○○迭於警訊、偵查、原審及本審理中供承
    不諱，並為告訴人己○○、證人甲○○及證人庚○○於警訊及偵查中證稱無訛（
    參見相驗卷第六至九頁、第十一頁、偵查卷第三至四頁、第十八頁），且被害人
    張永順之死亡亦經台灣桃園地方法院檢察署檢察官督同法醫師相驗明確，有檢察
    官相驗屍體證明書、驗斷書、勘驗筆錄各一份、現場及被害人張永順之屍體照片
    附卷（參見相驗卷第十四至二一頁、第二六至四二頁）可稽，應甚明確，而堪認
    定。
  (二)告訴人己○○於警訊時陳稱：伊駕駛營業大貨車由機場往南崁交流道方向沿南崁
    路行駛至肇事地點，因南崁路二段有點彎曲，等伊轉過彎時，就看見丁○○駕駛
    曳引車拖著子車從大榮貨運公司駛出來要過安全島左轉往竹圍方向，伊煞車不及
    就撞到該曳引車與子車聯結部位等語（參見偵查卷第四頁），又於偵查中陳稱：
    伊那天開ＧＣ─二四六號營業用大貨車，張永順坐伊右邊，當時已看到丁○○的
    車整個橫在馬路上，沒有任何警示燈光號誌，伊看到馬上踩煞車，就來不及了等
    語（參見偵查卷第十八頁反面）；而證人即乘坐於己○○駕駛之上開營業大貨車
    後方之甲○○雖於警訊中證稱：伊坐在ＧＣ─二四六號營業用大貨車後面，沒有
    注意己○○駕駛之速度，對方車是由大榮貨運左轉南崁路，伊車是撞到該母子車
    之中間，沒辦法閃，己○○駕駛之大貨車行駛內側車道，因衝擊力太強，所以衝
    到對向車道等語（參見相驗卷第九頁）；且告訴人己○○於本院調查中結證稱：
    「撞擊前時速多少？）四十公里。」、「（你在多遠就有看到被告所駕駛的大榮
    貨運貨車？）我在進入轉彎的時候看不到，出了彎道以後還是看不到，因為被告
    完全沒有開燈，等到看到的時候我踩煞車，煞不住就撞到了。」、「（對方連車
    頭燈都沒有開嗎？）車頭燈在對向車道，我不清楚，我只知道他側面沒有燈。」
    等語（參見本院卷第四八至四九頁），又證人甲○○於本院調查中結證稱：
    「（接近大榮貨運行路口前面的時候你看到什麼？）我看到一個黑黑的東西出來
    ，腳燈沒有亮。」、「（你看到的時候是多長的距離？或你看到以後經過多久就
    撞上去了？）我不記得了。」等語，是依上開告訴人己○○及證人甲○○所述，
    告訴人己○○駕駛車牌ＧＣ─二四六號營業用大貨車沿桃園縣蘆竹鄉○○路○段
    由竹圍往南崁方向之最內側車道行駛，於駛出南崁路二段彎道處發現被告丁○○
    所駕駛之全聯結車正橫越南崁路，因煞車不及而撞擊該全聯結車之中間聯結處，
    應甚明確；而告訴人即被害人張永順之父親戊○○、及被害人之母親丙○○於本
    院調查、審理中亦指稱：伊認為被告車子從公司出來橫越馬路，一定要有人指揮
    交通，但並沒有人指揮，又被告之車身並無警示燈，且被告之車子一定要到道路
    中間，才能看到己○○之車子等語。則究被告駕駛上開全聯結車橫越上開南崁路
    時，有無違反道路交通安全規則相關應注意之規定？如有違反，是否與肇致被害
    人張永順死亡及己○○傷害間有相當因果關係？自應予以探究。
  (三)依卷附警員謝淵明所填製之道路交通事故調查報告表及其上現場圖、現場照片（
    參見相驗卷第四頁、第十五頁至第十六頁）所示：車禍當時天候為晴、夜間有照
    明、路況為省道、中央分隔島、雙向二車道、無號誌岔路口、速限五十公里、視
    距良好、無障礙物，而告訴人己○○所駕駛之營業大貨車於距離肇事地點之內側
    車道處分別呈現六十九點五公尺及十點三公尺之二條距離之煞車痕，應認係該大
    貨車左、右輪所呈現出不平均煞車制動力所致之現象，惟均屬該大貨車之輪胎煞
    車痕無疑，而依交通部道路交通安全督導會交登（六二）字第二三二號函公告之
    「一般公路汽車煞車距離、行車速度對照表」所示，一般行車時速八十公里，於
    乾燥三年以上之瀝青道路上煞車距離應為三十六公尺（此為該對照表所示之速度
    之極限），比較上開所遺留之煞車痕距離，告訴人己○○駕駛之營業大貨車之時
    速約為八十公里以上至一百公里，顯已超過速限五十公里，每秒至少行駛二十二
    點二二公尺至二十七點七公尺，再依交通部六十六年十月二十七日交路（六六）
    字第一○二七五號函所示，駕駛人之一般反應力為四分之三秒，故其反應距離為
    每秒行駛距離之四分之三，參以告訴人己○○及證人甲○○上開證述，其等發現
    被告之全聯結車時，該車已橫在道路中之情況以觀，足見告訴人己○○約於車禍
    撞擊地點前約八十五公尺以上至九十七點二公尺處（六十九點五公尺之煞車距離
    加上時速八十公里之反應距離十六點六公尺，或加上一百公里之反應距離二十七
    點七公尺），即已發覺被告駕駛之全聯結車正穿越道路之狀況，隨即開始反應並
    踩煞車，仍煞車不及而撞擊該全聯結車，應甚明確。然依該處路段速限五十公里
    之情況下行車，於乾燥三年以上之瀝青道路上煞車距離應為十四點一公尺，加上
    十點四公尺之反應距離，安全距離應為二十四點五公尺，亦即自告訴人己○○發
    現被告之全聯結車時，既為距離撞擊地點前約八十五公尺以上至九十七點二公尺
    ，告訴人己○○如依規定之速限五十公里行駛，應可注意並可及時迴避車禍之發
    生，當甚明確。是告訴人己○○迭於警訊、偵查及原審審理中所辯：伊車速僅有
    四十公里，因滿載水果煞車痕始長達六十九點五公尺云云，顯屬卸責之詞，不足
    採信。
  (四)又本院於九十一年十二月五日前往車禍現場勘驗，桃園縣蘆竹鄉○○路由竹圍往
    南崁（桃園市）方向在接近大榮貨運門口前有彎道，經告訴人戊○○、告訴代理
    人乙○○律師乘坐被告丁○○所駕駛與全聯結車同型之大貨車駕駛座（即圖示第
    三點），向竹圍往南崁方向之車道目視，最遠可看到一百三十四點四公尺處最內
    側車道之景物；再下車步行至該車道中央，向竹圍往南崁方向之車道目視，最遠
    可看到一百八十九點八公尺處最內側車道之景物；復下車步行至該安全島中央，
    向竹圍往南崁方向之車道目視，最遠可看到三百一十四點四公尺處最內側車道之
    景物；另竹圍往南崁方向之車道，在距離大榮貨運門口一百八十九點八公尺處設
    有時速五十公里速限之警示標誌，其他在大榮貨運門口並無警示、警告標誌或號
    誌，此有勘驗筆錄一份及現場照片二幀附卷（參見本院卷第九五至九八頁）可參
    ，從而，告訴人己○○駕駛上開營業大貨車，於行經上開竹圍往南崁方向最內側
    車道之上開距離相對位置時，在車禍當時天候為晴、夜間有照明、視距良好、無
    障礙物之客觀情況下，應可目視被告之行車狀況，堪予認定。按告訴人己○○既
    可於分別於一百三十四點四公尺處即可看到被告穿越前行道路之行車動態，縱以
    上述時速八十公里超速行駛，亦有及時煞車之可能，顯見告訴人己○○駕駛上開
    營業大貨車，於夜間速限五十公里之路段，以顯逾時速八十公里以上至一百公里
    之速度嚴重超速駕車，在發現被告駕駛之全聯結車正穿越道路中，隨即開始反應
    ，急踩煞車，仍因速度過快，煞車不及，衝撞被告全聯結車而肇事，並失控侵越
    對向車道，撞及迎面駛至之證人庚○○自用小客車，殊堪認定。而被告丁○○駕
    駛全聯結車橫越上開無號誌路口之道路左轉時，既無禁止之規定，又因告訴人己○○於出大榮貨運大門之時與己○○之大貨車尚有前述八十五公尺以上至九十七
    點二公尺之距離，遠超過規定速限五十公里之安全距離（煞車及反應距離）二十
    四點五公尺甚多，應無讓己○○先行之必要，且上開車禍地點既無迴車及左轉彎
    之限制，被告駕駛全聯結車車頭已駛至道路中央準備左轉時，同一車道後方車即
    應與前方車保持隨時可煞停之距離，此道路交通安全規則第九十四條第一項定有
    明文，從而，被告以正常且符合交通安全規定之方式於道路行駛中左轉，並預見
    並信賴告訴人己○○亦依規定速限行駛，而於所保持之安全距離範圍內通行，應
    無何違反注意義務之過失可言，是告訴人己○○之超速行駛與本件事故之發生，
    具有相當因果關係，應為本件車禍唯一之肇事原因，而被告駕駛全聯結車開始穿
    越道路時，難以預見告訴人己○○大貨車嚴重超速之危險情況，縱其委託他人指
    揮交通，亦因前開告訴人之嚴重超速，仍難以防範結果之發生，況並無任何規定
    要求被告之全聯結車於左轉時應委人指揮，是被告雖未委人指揮交通，對於車禍
    之結果並無相當因果關係，難謂被告對本件車禍之發生有何過失之可言，另本件
    經送臺灣省車輛行車事故覆議委員會覆議結果，亦同此認定，此有該會九十一年
    二月一日府覆議字第九○二八三五號函一份附卷（參見原審卷第十二至十四頁）
    可稽，堪予認定。至告訴人所指被告所駕駛之全聯結車並未開啟車身警示燈光，
    惟此為被告所否認並辯稱：伊確有開啟車身警示燈，且打方向燈，只是被撞到之
    後，子母車就都熄火，沒有電了，惟路面照明尚良好等語（參見本院卷第七九頁
    ），參以卷附現場全聯結車之子車照片確有車身警示燈，已因整輛全聯結車受撞
    後熄火停放於現場而未見亮燈，並有路燈可資照明（參見相驗卷第十八頁），是
    被告所辯並非無據，然告訴人己○○及證人甲○○證稱被告之全聯結車車身警示
    燈未亮，此部分雖各據一詞，惟依被告所供其駕駛之全聯結車車身達十七公尺，
    所橫越之南崁路一方向之車道長達十二點五公尺，勢必緩慢通行，而證人甲○○
    於警訊中亦證稱：該聯結車將整個車道佔據等語，再參以現場有黃色路燈可資照
    明，實難謂告訴人己○○於上開可目視之處無法發覺被告之聯結車，是縱然該全
    聯結車之車身警示燈無法亮起，亦對於告訴人之超速行為係本件車禍主因不生影
    響。
  (四)公訴人固以被告行至無號誌之交岔路口時，支線道車未暫停讓幹道車先行，認被
    告亦有過失，並引桃園縣區車輛行車事故鑑定委員會之意見為據。惟按路權之主
    張，應以道路使用人雙方接近衝突地點之先後，相差不遠時，始有衡酌之餘地，
    否則非僅不符公平正義原則，對於正常交通運行之干擾及妨害尤甚，此由道路交
    通安全規則第一百零二條第六款之立法意旨，自可明瞭。本件被告丁○○駕駛全
    聯結車開始穿越道路時，對於遠在上述八十五公尺以上至九十七點二公尺，或一
    百三十四公尺處告訴人己○○大貨車之動態，依其預見及信賴告訴人己○○依五
    十公里之時速限制通行，應可有充裕之時間及時煞車避讓，而無法預見告訴人己○○以時速八十公里近一百公里之時速超速行駛，是被告當可先行穿越道路左轉
    ，而不能課以被告就此停讓迨該路段全無其他行車時始得通過之義務，且倘告訴
    人己○○駕駛之營業大貨車未予嚴重超速，其顯有餘裕減速或煞停，自可避卻本
    件車禍事故之發生，已如前述，是被告縱屬支線道車，其係正常且依規定使用道
    路，尚不得認其有何違反注意義務之處，而可將本件車禍原因歸咎之。從而，桃
    園縣區車輛行車事故鑑定委員會九十府車鑑桃字第九○一一九一號函所附認被告
    駕駛全聯結車由支線道駛出左轉彎未讓幹道車先行之鑑定意見（參見偵查卷第十
    三至十五頁），尚非可採。
  (五)此外，復查無其他極證據可資證明被告丁○○對於防止危險發生之相關交通法令
    之規定，有何未予遵守，或未盡相當之注意義務，以防止危險發生之事實，則其
    駕車之行為與被害人張永順死亡及告訴人己○○傷害之結果應無相當因果關係，
    自屬不能證明其有公訴人所指業務過失致死及業務過失傷害之犯罪。
三、原審認被告犯罪不能證明，而為無罪之諭知，認事用法並無違誤及不當，檢察官
    仍據告訴人所陳上述理由，認原判決不當，提起上訴，為無理由，應予駁回。
據上論斷，應依刑事訴訟法第三百六十八條，判決如主文。
本案經檢察官周志榮到庭執行職務。
中      華      民      國    九十二    年      一      月      三      日
                              臺灣高等法院交通法庭
                                  審判長法  官  黃  瑞  華
                                        法  官  陳  坤  地
                                        法  官  雷  雯  華
右正本證明與原本無異。
如不服本判決應於收受送達後十日內向本院提出上訴書狀，其未敘述上訴之理由者並
得於提起上訴後十日內向本院補提理由書（均須按他造當事人之人數附繕本）。
                                        書記官  陳  思  云
中      華      民      國    九十二    年      一      月      三      日


司法院資訊處製作；財團法人民間司法改革基金會備份。
